臺灣桃園地方法院刑事判決　　　　　　 96年度簡上字第328號
上　訴　人
即　被　告　丙○○
選任辯護人　徐嘉男 律師
　　　　　　李如龍 律師
　　　　　　楊文豪 律師
上列上訴人即被告因妨害名譽案件，不服本院95年度桃簡字第32
43號，中華民國96年4 月30日第一審簡易判決（聲請簡易判決處
刑案號：臺灣桃園地方法院檢察署95年度調偵字第381 號），提
起上訴，本院管轄第二審之合議庭判決如下：
    主  文
原判決撤銷。
丙○○公然侮辱人，處拘役參拾日，減為拘役拾伍日，如易科罰
金，以銀元參佰元即新臺幣玖佰元折算壹日。
    事  實
一、丙○○係永全證券股份有限公司（下稱永全公司）前董事，
    乙○○則係永全公司董事長。丙○○及乙○○於民國93年8
    月24日晚間，均受邀參加桃園縣龜山鄉龜山村7 鄰29之1 號
    明倫三聖宮廟會聚餐，丙○○明知乙○○及其他永全公司主
    管坐於鄰桌，竟基於公然侮辱之犯意，於當日晚間6 時許，
    在上址不特定人得共見、共聞之場所，手指永全主管所坐該
    桌，以臺語大聲直呼「永全那桌的都是土匪、搶人」等語，
    足以毀損乙○○之名譽。
二、案經乙○○訴由臺灣桃園地方法院檢察署檢察官偵查後聲請
    以簡易判決處刑。
    理  由
一、按被告以外之人於審判外之言詞或書面陳述，除法律有規定
    者外，不得作為證據；被告以外之人於偵查中向檢察官所為
    之陳述，除顯有不可信之情況者外，得為證據；被告以外之
    人於檢察事務官、司法警察官或司法警察調查中所為之陳述
    ，與審判中不符時，其先後之陳述具有較可信之特別情況，
    且為證明犯罪事實存否所必要者，得為證據；被告以外之人
    於審判外之陳述，雖不符刑事訴訟法第159 條之1 至第159
    條之4 之規定，而經當事人於審判程序同意作為證據，法院
    審酌該言詞陳述或書面陳述作成時之情況，認為適當者，亦
    得為證據；當事人、代理人或辯護人於法院調查證據時，知
    有第159 條第1 項不得為證據之情形，而未於言詞辯論終結
    前聲明異議者，視為有前項之同意，刑事訴訟法第159 條第
    1 項、第159 條之1 第2 項、第159 條之2 、第159 條之5
    分別定有明文。經查：
  (一)證人甲○○、丁○○於警詢時所為之陳述，雖屬審判外之陳
    述，然被告及其辯護人於本院準備程序時同意該等證據有證
    據能力，且迄於言詞辯論終結前亦未聲明異議（見本院96年
    7 月11日準備程序筆錄、本院96年8 月29日審判筆錄），本
    院審酌前開供述證據作成時之情況，並無不能自由陳述之情
    形，亦無違法取證或其他瑕疵，認為以之作為證據為適當，
    而認有證據能力。
  (二)被告就證人甲○○、丁○○於檢察官偵查中所為陳述，並未
    主張有何顯不可信之情況，依刑事訴訟法第159 之1 第2項
    之規定，有證據能力。
二、認定犯罪事實之理由
  (一)被告丙○○固坦承有於93年8 月24日參加設於桃園縣龜山鄉
    龜山村7 鄰29之1 號明倫三聖宮廟會聚餐，惟矢口否認有於
    上揭時、地，以「永全那桌的都是土匪、搶人」等語辱罵乙○○，辯稱：伊並未出言罵人云云。辯護人為被告辯護稱：
    告訴人乙○○為永全公司董事長，且曾因被告在股東會上之
    發言妨害其名譽，而對被告提出毀謗告訴。另丁○○、甲○○分別為永全公司副董事長及顧問，與告訴人乙○○同一派
    系，渠等指述、證述自有偏頗，不可採信云云。
  (二)惟查：
  1.前開犯罪事實，業據證人即告訴人乙○○於本院審理中證述
    ：93年8 月間，伊擔任永全公司之董事長，被告為永全公司
    股東。93年8 月24日傍晚，伊至明倫三聖宮參加其在廣場所
    舉辦之廟會聚餐。當時席開約60桌左右，伊與永全公司之主
    管丁○○、甲○○等人同坐一桌。於當晚約6 時許，被告走
    過來指著渠等這桌，以臺語大聲稱：這是永全證券，這桌是
    土匪等搶人等語綦詳（見本院96年8 月29日審判筆錄）。核
    與證人即在場之人丁○○於警詢、檢察官偵查中及本院審理
    中證稱：93年8 月間伊任職於永全公司擔任副總經理。93年
    8 月24日晚間，伊與公司主管及董監事應明倫三聖宮之邀而
    至該處參加廟會餐敘，當天現場大約有50、60桌左右。伊與
    永全公司董事長乙○○、董事甲○○、鄭秀金及其他主管同
    坐一桌。在準備上菜之前，被告便向渠等所坐該桌走來指著
    渠等以臺語說：「這桌是永全，永全是土匪搶人」等語（見
    臺灣桃園地方法院檢察署94年度偵字第538 號偵查卷宗第35
    至36頁、本院96年8 月29日審判筆錄）；證人即在場之人甲○○於警詢、檢察官偵查中及本院審理中證稱：93年8 月間
    伊為永全公司之顧問。93年8 月24日晚間，伊與永全公司人
    員一起前往明倫三聖宮參加廟會餐敘，當天現場大約有40、
    50桌或50、60桌，伊與乙○○、丁○○同桌。被告在還沒上
    菜前便到處講永全公司主管是土匪、搶人，後來被告又靠至
    伊身邊跟伊講話，且問伊：「徐董你有無增加投資永全，上
    次他還告我」，並稱：「永全的是土匪，全桌搶人」，伊便
    勸被告不要如此說等語（見臺灣桃園地方法院檢察署94年度
    偵字第538 號偵查卷宗第39至40頁、50至51頁、本院96年8
    月29日審判筆錄）互核相符。證人甲○○於20餘歲即結識被
    告，與被告間並無恩怨、糾紛一節，此為被告及證人甲○○
    所一致是認，且依證人甲○○前開所述，被告於當日至伊身
    邊與其講話，先詢問其是否增加投資永全公司，顯見被告與
    證人甲○○間非但並未交惡，且渠等間有相當交情，證人甲○○不致虛構前開事實以附和告訴人乙○○。且證人丁○○
    、甲○○均係經告以偽證罪之處罰後，具結證述如上，已擔
    保其證言之真實性，且渠等2 人就被告於前開時、地出言辱
    罵屬永全公司一節，證述內容一致，自屬可信。
  2.證人王耀煇於本院審理時證稱：93年8 月24日晚間，伊有參
    加明倫三聖宮餐敘，伊在開始前約5 分鐘到場，伊與被告同
    桌，被告一來便上菜。當日很吵雜，坐在同桌對面講話都很
    難聽清楚，要在耳邊說話才可聽見。伊在被告坐下餐桌來時
    才注意到被告，伊不知被告之前在何處做何事。且被告在出
    2 、3 道菜後有出去敬酒。伊不認識永全公司的人，所以伊
    並未注意該桌等語（見本院96年8 月29日審判筆錄）。證人
    王耀煇僅見聞被告入坐後旋即開席及其後被告之行止及情況
    ，至證人乙○○、丁○○及甲○○前開所述被告於開席前辱
    罵永全公司一節，依證人王耀煇所述情節，其於斯時並未注
    意當被告在何處及所做何事，證人王耀煇前開證述，自無法
    為被告有利之證明。
  3.再參以被告於警詢中供稱：伊僅對乙○○說「你告我」，並
    無四處說永全公司主管是土匪、搶人（見臺灣桃園地方法院
    檢察署94年度偵字第538 號偵查卷第32頁）；於檢察官偵查
    中供承：93年8 月24日，在明倫三聖宮時，伊並沒有說「永
    全的人都是土匪」，只有說「你們還告我嗎？」，當時甲○○在場，伊只說「不起訴了，你們還告我嗎？」（見臺灣桃
    園方法院檢察署94年度偵字第538 號偵查卷第53頁背面），
    嗣於本院審理時竟全然否認前情，改稱：當日伊在餐會上菜
    前及餐會之間，均未曾與乙○○、甲○○交談，伊在警局及
    檢察官偵查中所述情節，係伊在友人家所為，並非在明倫三
    聖宮聚餐所為云云（見本院96年8 月29日審判筆錄）。被告
    前開於警詢、檢察官偵查中所為陳述，均係應警員及檢察官
    調查其遭指述於93年8 月24在明倫三聖宮公然侮辱之犯行所
    為之應答，被告自無必要陳述與前開案件無關之事而徒生枝
    節，故被告前開於警詢、檢察官偵查中所為陳述，應係針對
    93年8 月24日在明倫三聖宮發生之事為之陳述無疑。由被告
    前於警詢、偵查中均已自承其於93年8 月24日，在明倫三聖
    宮有與乙○○、甲○○交談，然於本院審理時竟就此業已自
    承之事加以否認，其畏罪諉責之情，昭然若揭。相較之下，
    其遠較證人丁○○、甲○○更有為虛偽陳述以脫免自身罪責
    之動機，其於本院審理時辯稱當日未與乙○○、甲○○交談
    云云，應屬諉責之詞，要無可信。
  4.被告於93年8 月23日晚間，在不特定人得共見共聞之明倫三
    聖宮廣場上舉辦之廟會聚餐場合中，指著永全公司之人以臺
    語辱罵：這是永全證券，這桌是土匪等搶人一情，應堪認定
    。再當日明倫三聖宮之廟會聚餐，係在廟前廣場之公開場合
    所舉辦，在場人士高達50、60桌一節，業據證人乙○○等人
    證述明確，被告於前開場合辱罵永全公司人員，為不特定人
    所得共見、共聞。又被告所稱「永全那桌都是土匪搶人」等
    語，客觀上即有貶損他人在社會上所保持之人格及地位，以
    達污辱之程度。被告於前開時、地所為，確以構成公然侮辱
    無疑。
  (三)綜上所述，本件事證明確，被告犯行洵堪認定，應予依法論
    罪科刑。
三、論罪科刑：
  (一)按行為後法律有變更者，適用行為時之法律。但行為後之法
    律有利於行為人者，適用最有利於行為人之法律，刑法第2
    條第1 項定有明文，此條規定乃與刑法第1 條罪刑法定主義
    契合，而貫徹法律禁止溯及既往原則，係規範行為後法律變
    更所生新舊法律比較適用之準據法，是刑法第2 條本身雖經
    修正，但刑法第2 條既屬適用法律之準據法，本身尚無比較
    新舊法之問題，應一律適用裁判時之現行刑法第2 條規定以
    決定適用之刑罰法律，先予辨明。又以本次刑法修正之比較
    新舊法，應就罪刑有關之共犯、未遂犯、想像競合犯、牽連
    犯、連續犯、結合犯，以及累犯加重、自首減輕暨其他法定
    加減原因（如身分加減）與加減例等一切情形，綜其全部罪
    刑之結果而為比較。又犯罪在新法施行前，新法施行後緩刑
    之宣告，逕依新法第74條之規定，無庸為新舊法之比較。且
    從刑附屬於主刑，除法律有特別規定者外，依主刑所適用之
    法律（最高法院95年5 月23日95年度第8 次刑庭會議決議可
    資參照）。又行為後刑法條文經修正，若僅為條文修正、實
    務見解明文化之修正，非法律變更，無有利、不利情形，應
    適用裁判時法（參照最高法院95年11月7 日95年度第21 次
    刑庭會議決議）。經查，被告犯罪時刑法第33條第5 款原規
    定：「罰金：1 元以上」；而95年7 月1 日修正公布施行之
    刑法33條第5 款則規定：「罰金：新臺幣1,000 元以上，以
    百元計算之」，業將科處罰金之最低額提高至新臺幣1,000
    以上，修正前之規定顯對於被告較為有利。經綜合全部罪刑
    之結果而為比較，並參諸前揭最高法院決議及修正後刑法第
    2 條第1 項前段、後段規定之從舊從輕原則，自應適用被告
    行為時即修正前之法律。
  (二)核被告丙○○所為，係犯刑法第309 條第1 項之公然侮辱罪
    。原審對被告論罪科刑之判決，固非無見，惟未及審酌依中
    華民國96年罪犯減刑條例減刑一節，尚有未洽。被告上訴抗
    辯其無前開公然侮辱云云固無理由，惟原判決既有上揭不當
    之處，自應由本院予以撤銷，另為適法之諭知。爰審酌被告
    並無前科，素行尚可，為宣洩個人不滿情緒，竟於公眾場合
    侮辱被害人，貶損被害人人格，所為自有可議，並衡其智識
    程度、生活狀況、犯罪手段、所生危害及於告訴人、證人指
    述明確情況下，猶矢口否認犯行，態度不佳等一切情狀，量
    處如主文所示之刑。再中華民國犯罪減刑條例於96年6 月15
    日經立法院三讀通過，經總統公布，於同年7 月16日施行，
    查本件被告犯罪時間，係在96年4 月24日以前，且所犯之罪
    ，均合於減刑條件，應依該條例之規定減其宣告刑之2 分之
    1 ，故減為拘役15日。再被告行為時之刑法第41條第1 項前
    段規定：「犯最重本刑為5 年以下有期徒刑以下之刑之罪，
    而受6 個月以下有期徒刑或拘役之宣告，因身體、教育、職
    業、家庭之關係或其他正當事由，執行顯有困難者，得以1
    元以上3 元以下折算1 日，易科罰金」，再依行為時之之罰
    金罰鍰提高標準條例第2 條前段（現已刪除）規定，就其原
    定數額提高為100 倍折算1 日，則本件被告行為時之易科罰
    金折算標準，應以銀元300 元折算1 日，經折算後應以新臺
    幣900 元折算為1 日。惟95年7 月1 日修正公布施行之刑法
    第41條第1 項前段則規定：「犯最重本刑為5 年以下有期徒
    刑以下之刑之罪，而受6 個月以下有期徒刑或拘役之宣告者
    ，得以新臺幣1,000 元、2,000 元或3,000 元折算1 日，易
    科罰金」，比較修正前後之易科罰金折算標準，以95年年7
    月1 日修正公布施行前之規定，較有利於被告，故依修正前
    刑法第41條第1 項前段、修正前罰金罰鍰提高標準條例第2
    條前段，諭知易科罰金之折算標準。
據上論斷，應依刑事訴訟法第455 條之1 第3 項、第369 條第1
項前段、第364 條、第299 條第1 項前段，修正後刑法第2 條第
1 項前段，行為時刑法第309 條，修正前刑法第41條第1 項前段
，中華民國九十六年罪犯減刑條例第2 條第1 項第3 款、第7 條
、第9 條，刑法施行法第1 之1 條第1 項、第2 項前段，修正前
罰金罰鍰提高標準條例第2 條，判決如主文。
本案經檢察官施宣旭到庭執行職務。
中    華    民    國     96    年    9    月    12    日
  　　              刑事第九庭審判長法　官 何信慶
                                    法  官 胡芷瑜
                                    法  官 何燕蓉
以上正本證明與原本無異。
本件不得上訴。
       　　　　　　　　　　　　　　 書記官 許弘樺
中　　華　　民　　國　　96　　年　　9 　　月　　12　　日
附錄本案論罪科刑法條：
中華民國刑法第309 條（公然侮辱罪）
公然侮辱人者，處拘役或3 百元以下罰金。
以強暴犯前項之罪者，處1 年以下有期徒刑、拘役或5 百元以下
罰金。
